【裁判字號】    97,訴,3138
【裁判日期】    980513
【裁判案由】    損害賠償
【裁判全文】
臺灣臺北地方法院民事判決              97年度訴字第3138號
原      告  丙○○
訴訟代理人  陳盈壽律師
被      告  乙○○
            凱基證券股份有限公司
法定代理人  甲○
訴訟代理人  周瑤敏律師
上列當事人間請求損害賠償事件，本院於中華民國98年4月22日
言詞辯論終結，判決如下：
    主  文
原告之訴及假執行之聲請均駁回。
訴訟費用由被告負擔。
    事實及理由
甲、程序方面
一、被告凱基證券股份有限公司原名稱中信證券股份有限公司，
    於訴訟程序中變更公司名稱，並將法定代理人陳沖變更為甲
    ○，有經濟部97年7月21日經授商字第09701178150號函附公
    司變更登記表在卷可稽，並具狀聲明承受訴訟，於法尚無不
    合，應予准許。
二、按「訴狀送達後，原告不得將原訴變更或追加他訴。但有下
    列各款情形之一者，不在此限：一、被告同意者。二、請求
    之基礎事實同一者。三、擴張或減縮應受判決事項之聲明者
    。四、因情事變更而以他項聲明代最初之聲明者。五、該訴
    訟標的對於數人必須合一確定時，追加其原非當事人之人為
    當事人者。六、訴訟進行中，於某法律關係之成立與否有爭
    執，而其裁判應以該法律關係為據，並求對於被告確定其法
    律關係之判決者。七、不甚礙被告之防禦及訴訟之終結者。
    」民事訴訟法第255條第1項定有明文。經查，原告起訴時主
    張被告應連帶負侵權行為損害賠償責任，嗣於民國97年8月1
    日遞狀，追加基於委任關係所生之損害賠償，查原告追加訴
    訟標的係基於同一之基礎事實而為，亦不影響被告之防禦及
    訴訟之終結，揆諸前開規定，應予准許。
乙、實體方面
一、原告起訴主張：
  (一)其於被告凱基證券股份有限公司（下稱凱基證券）開立股票
    買賣帳戶，從事股票融資買賣，均由被告乙○○服務。嗣於
    96年12月17日上午原告曾聯絡被告乙○○，詢問若賣掉手上
    所有「國泰金」及「正崴」2檔股票，所得款項是否可用提
    高當日原告帳戶之融資維持率及不用再補繳款項，經被告乙
    ○○告知肯定之錯誤訊息，導致其決意將上開2檔股票賣出
    。惟被告乙○○於當日下午復告知其所賣出之股款抵扣完後
    仍須補繳新臺幣（下同）60餘萬元，後又通知其當日所賣股
    款不可用以提高融資維持率，是其應補足約180萬元，然因
    當時已下午3點鐘，其無法於時限內籌出上開款項，翌日被
    告凱基證券即依規定，將其手中持股於該日第1盤以跌停板
    價額賣出「義隆電」200張、「偉銓電」100張、「大億科」
    50 張等3檔股票。被告乙○○告知其錯誤之訊息，致其判斷
    錯誤，侵害其之意思表示自由權，自應負損害賠償責任，又
    被告乙○○為被告凱基公司所聘僱之人員，被告凱基證券依
    法應負連帶賠償責任；另原告委任被告凱基證券買賣股票，
    並支付手續費，就相關委任事務，受任人即有報告義務，並
    應盡善良管理人之注意，而被告乙○○為被告凱基證券之使
    用人，伊替公司履行義務而有告知義務違誤之過失，被告凱
    基證券依法即應負同一之過失責任，對原告負賠償責任。其
    損害之金額依上開3檔股票於96年12月18日遭賣出之價額與
    當日收盤價之差額計算，其共計損失106萬元。爰依侵權行
    為、委任契約之規定，請求被告負損害賠償責任云云。並聲
    明：
    被告應連帶給付原告106萬元，及自起訴狀繕本送達翌日
    起至清償日止，按年息百分之五計算之利息。願供擔保，
    請准宣告假執行。
二、被告方面：
  (一)被告凱基證券則以：
  1.原告既應於96年12月17日當天自動補繳融資整戶維持率至12
    0％之差額，惟其當日出售股票之股款須待2天後才會交割入
    帳，依法自不能作為抵繳差額之用。被告乙○○所提供之訊
    息雖未盡完整，但伊從未告知原告，其賣出之數額已足敷其
    抵繳所需而無須再補款，是原告確係知悉其當日仍需補款乙
    節。況被告乙○○於當日下午2點9分電知原告，賣出「國泰
    金」及「正崴」兩檔股票所得款項，抵繳原告所應補繳金額
    後，原告仍須再補足55萬多元時，原告亦表示其至多僅能再
    補15萬元，故縱令原告賣出「國泰金」及「正崴」兩檔股票
    所得款項，可以作為當日抵繳之用，其亦因無法完全補足55
    萬多之差額，使整戶擔保維持率回升至120％，其「義隆電
    」、「偉詮電」、「大億科」3檔股票於次日仍會遭強制處
    分。是縱認被告乙○○表達方式未完整，亦與原告所受損失
    間無因果關係。
  2.原告與被告凱基證券簽立之「融資融券契約」並無約定營業
    員須為客戶計算或告知其擔保維持率之義務。再者，投資人
    以融資融券方式買賣股票，自需隨時注意股價之漲落及其擔
    保維持率，被告凱基證券於96年11月9日寄發原告之追繳通
    知上，亦提供「最低擔保維持率」之計算公式，請原告留意
    每日收盤價格自行計算維持「最低擔保維持率」之差額，並
    先行準備現金以備補足差額所需。被告凱基證券已依規定寄
    發追繳通知，原告自有義務自行計算其擔保維持率及確保能
    隨時補足差額，被告乙○○提供原告之資訊，純係其個人服
    務客戶之行為，並非執行職務之行為，縱有未盡完整之處，
    被告凱基證券亦無庸依民法第188條負僱用人之連帶責任或
    依民法第544條負損害賠償責任。。
  3.並聲明：原告之訴駁回。如受不利判決，願以現金或等
    值之中國信託商業銀行營業部發行之無記名可轉讓定期存單
    供擔保，請准宣告免為假執行。
  (二)被告乙○○則以：
    其有於96年12月17日提供原告賣出「國泰金」及「正崴」兩
    檔股票所得款項可作為抵繳之資訊，並聲明：原告之訴駁
    回。如受不利判決，願供擔保，請准宣告免為假執行。
三、查原告主張其與被告凱基證券簽訂「融資融券契約書」，約
    定之授信額度為融資3,000萬元，融券2,000萬元，營業員為
    被告乙○○，其與被告乙○○於96年12月17日有如被證5之
    電話錄音譯文之對話，並於同年月18日上午9點遭被告凱基
    證券處分其「義隆電」、「偉詮電」、「大億科」3檔股票
    等情，有被告公司受託買賣有價證券融資融券開戶契約、電
    話錄音譯文在卷可稽，復為兩造所不爭執，堪信為真實。
四、兩造爭執事實：
    原告主張被告乙○○提供錯誤訊息，致使原告受有損害，爰
    依侵權行為及委任關係之規定，請求被告負連帶損害賠償責
    任云云，為被告所否認，並以前揭情詞置辯，是本件之爭點
    厥為：(一)原告主張被告應連帶負侵權行為損害賠償責任，有
    無理由？金額若干？(二)原告依委任關係請求被告凱基證券負
    賠償責任，是否有據？金額若干?
五、得心證理由：
  (一)原告主張被告應連帶負侵權行為損害賠償責任，有無理由？
    金額若干？
    原告主張被告乙○○於96年12月17日提供其賣掉其所有國泰
    金」及「正崴」2檔股票，所得款項得以提高其當天融資維
    持率及不用再補款等錯誤訊息，嗣於當天下午被告乙○○告
    知，其所賣出之股款抵扣完後仍不足60餘萬，要求補足，其
    後又通知其當日所賣股款無法用以提高融資維持率，其須補
    足180餘萬元，惟因時間急迫，其未能籌出該款項，致其所
    有之「義隆電」、「偉銓電」、「大億科」等3檔股票於翌
    日遭受強制處分而受有當日差價之損害云云，惟查：
  1.按損害賠償債，以有損害之發生及有責任原因之事實，並二
    者之間，有相當因果關係為成立要件。故原告所主張損害賠
    償之債，如不合於此項成立要件者，即難謂有損害賠償請求
    權存在（最高法院48年台上字第481號判例參照）。所謂相
    當因果關係，係指依經驗法則，綜合行為當時所存在之一切
    事實，為客觀之事後審查，認為在一般情形下，有此環境、
    有此行為之同一條件，均可發生同一之結果者，則該條件即
    為發生結果之相當條件，行為與結果即有相當因果關係。反
    之，若在一般情形下，有此同一條件存在，而依客觀之審查
    ，認為不必皆發生此一結果者，則該條件與結果並不相當，
    不過為偶然之事實而已，其行為與結果間即無相當因果關係
    （最高法院76年台上字第192號判例參照）。
  2.原告主張被告乙○○於96年12月17日提供其賣掉其所有國泰
    金」及「正崴」2檔股票，所得款項得以提高其當天融資維
    持率之錯誤訊息，為被告乙○○所不否認（見本院卷第116
    頁），並有原告與被告乙○○當日之錄音譯文（見本院卷第
    425頁）為憑，堪信為真實，又查當日出售股票之股款須待2
    天後才會交割入帳，依法不能作為抵繳差額之用乙節，為被
    告凱基證券所自承，是堪認原告主張被告乙○○提供其賣掉
    其所有「國泰金」及「正崴」2檔股票，所得款項得以提高
    其當天融資維持率之錯誤訊息等情，應屬實在，堪以採信 。
  3.原告復主張因被告乙○○提供上開之錯誤訊息，致其受有其
    所有「義隆電」等三檔股票遭強制處分，而受有上開3檔股
    票當日差價之損害（見本院卷第116頁）云云，為被告所否
    認，並辯稱：被告乙○○從未告知原告，其賣出之數額已足
    敷其抵繳所需而無須再補款，且被告乙○○於當日下午2點
    許曾告知原告，賣出「國泰金」及「正崴」兩檔股票所得款
    項抵繳後，原告須再補足55萬多元時，原告亦表示其至多僅
    能再補15萬元，是縱令原告賣出「國泰金」及「正崴」兩檔
    股票所得款項，可以作為抵繳之用，其亦因無法補足差額，
    使整戶擔保維持率回升至120％，其「義隆電」等三檔股票
    於次日仍會遭強制處分，故縱認被告乙○○表達方式未完整
    ，亦與原告所受損失間無因果關係等語，並提出原告亦不爭
    執真正之原告與被告乙○○96年12月17日電話錄音譯文為憑
    （見本院卷第44、45頁）。觀諸上開錄音譯文全文（見本院
    卷第42頁至第45、第96頁），被告乙○○並未曾告知原告，
    其賣出之數額已足敷其抵繳所需而無須再補款，是被告抗辯
    被告乙○○未曾提供原告其賣出之數額已足敷其抵繳所需而
    無須再補款之錯誤訊息，應屬實在，堪以採信。復衡以上開
    錄音譯文記載：「（被告乙○○）如果55萬多進去，也是補
    到120％而已啊。（原告）那我跟你講，我這邊有15啦，那
    你可以先墊，你那邊有多少？（被告乙○○）這樣還差41（
    原告）15還差41，那你幫我弄... 」等語，堪認縱使被告乙
    ○○未提供原告其賣掉其所有「國泰金」及「正崴」2檔股
    票，所得款項得以提高其當天融資維持率，原告僅需補繳55
    萬元之錯誤訊息，參以原告當時僅有15萬元之資金以觀，被
    告乙○○縱使提供正確之資訊即原告所應補繳之正確金額，
    依原告當時之資力，其亦無法補足該款項，是其所有「義隆
    電」等3檔股票於次日依規定仍會受強制處分，是尚難認原
    告所受之損害與被告乙○○提供上開錯誤訊息之行為間有何
    因果關係，揆諸上開最高法院判例意旨，原告主張被告乙○
    ○應負侵權行為損害賠償責任，尚屬無據，則原告主張被告
    凱基證券應依民法第188條與被告乙○○連帶負侵權行為損
    害賠償責任，亦屬無據，要難採信。
  4.至原告雖主張其為星錡旅行社股份有限公司台中分公司（下
    稱星錡公司）之負責人，於96年12月17日公司帳戶尚有
    1,320,349元可資動用，其並非無法補足款項云云，並提出
    該公司營業人銷售與稅額申報書、公司存摺等件為憑（見本
    院卷第122、123頁），然查上開資金為星錡公司所有，究非
    原告個人所有，原告得否自由運用，本非無疑，復觀諸上開
    錄音譯文，原告既已明白表示其僅有15萬元，是尚難僅憑上
    開星錡公司之存摺即認原告有補足所有款項之能力。
  (二)原告依委任關係請求被告凱基證券負賠償責任，是否有據？
    金額若干？
  1.按債務人之代理人或使用人，關於債之履行有故意或過失時
    ，債務人應與自己之故意或過失負同一責任。但當事人另有
    訂定者，不在此限。民法第224條定有明文。次按受任人因
    處理委任事務有過失，或因逾越權限之行為所生之損害，對
    於委任人應負賠償之責。民法第544條固定有明文。惟據此
    請求被告賠償其損害，原告之損害賠償請求權，必須被告有
    違約之過失行為，且其行為與損害之間，有相當之因果關係
    存在，始足成立。
  2.原告主張其委任被告凱基證券買賣股票，就相關委任事務，
    受任人即有報告義務，並應盡善良管理人之注意，而被告乙
    ○○為被告凱基證券之使用人，其替公司履行義務而有告知
    義務違誤之過失，被告凱基證券依法應負同一之過失責任，
    對原告連帶負賠償責任云云，為被告所否認，查觀諸原告與
    被告凱基證券簽立之「融資融券契約」並無約定營業員須為
    客戶計算或告知其擔保維持率之義務，有該「融資融券契約
    書」在卷可稽（見本院卷第34頁至第36頁），堪認被告乙○
    ○提供原告上開資訊應屬義務外之諮詢行為，而逾委任事務
    之範圍，況縱認被告凱基證券因伊雇員即被告乙○○之上開
    行為應對原告負告知義務之過失責任，然查原告主張其所受
    之損害即其所有「義隆電」等三檔股票遭強制處分，而受有
    上開3檔股票當日差價之損害，與被告乙○○所提供之錯誤
    訊息行為間不具因果關係，業如上述，是揆諸上開說明，原
    告請求被告凱基證券應依民法第544條負損害賠償責任，即
    屬無據，洵無足採。
六、縱上所述，被告乙○○雖有提供原告其賣出「國泰金」及「
    正崴」兩檔股票所得款項，可以作為抵繳之用之錯誤訊息之
    行為，然與被告主張所受損害即其所有「義隆電」等三檔股
    票遭強制處分，而受有上開3檔股票當日差價之損害間並無
    因果關係，是原告主張被告應依民法第184條、第188條負連
    帶賠償責任、被告凱基證券應依民法第544條之規定，負損
    害賠償責任，均屬無據，應予駁回。
七、原告受敗訴判決，其假執行之聲請即失所依據，應併予駁回
    。
八、本件事證已臻明確，兩造其餘攻擊防禦方法，經審酌後，或
    與本件無涉，或與判決結果不生影響，毋庸一一論列，併此
    敘明。
九、訴訟費用負擔之依據：民事訴訟法第78條。
中    華    民    國    98    年    5     月    13    日
                  民事第二庭  審判長法  官  朱漢寶
                                    法  官  黃呈熹
                                    法  官  陳雯珊
以上正本係照原本作成
如對本判決上訴，須於判決送達後20日內向本院提出上訴狀
中    華    民    國    98    年    5     月    13    日
                                    書記官  陳彥樺


司法院資訊處製作；財團法人民間司法改革基金會備份。
